最高法院民事判決　　　　　　九十六年度台上字第一八五四號
上　訴　人　韋翔保險經紀人股份有限公司（原名祥睿保險經紀
　　　　　　人股份有限公司）
法定代理人　甲○○
訴訟代理人　孫守濂律師
　　　　　　李慶榮律師
上 列一 人
複 代理 人　黃炳飛律師
被 上訴 人　台灣人壽保險股份有限公司
　　　　　　　　　　設台北市○○街17號19樓
法定代理人　乙○○　住同上
上列當事人間請求履行契約事件，上訴人對於中華民國九十五年
六月六日台灣高等法院第二審判決（九十四年度上字第七九一號
），提起上訴，本院判決如下：
    主  文
原判決廢棄，發回台灣高等法院。
    理  由
本件上訴人主張：被上訴人與伊簽立保險經紀人契約，委伊推廣
人身保險業務，第一年度期間自民國九十二年一月一日起至同年
十二月三十一日止。被上訴人應依約支付伊佣金及年終獎金。詎
被上訴人竟自同年十一月一日起終止兩造間系爭契約，拒未給付
伊九十二年度年終獎金新台幣（下同）一百零七萬三千一百六十
五元，且致伊受有未能領二百四十八萬九千二百九十九元佣金之
損害等情，爰依系爭契約及民法第二百二十七條、第二百十六條
規定，求為命被上訴人給付伊年終獎金並賠償上開損害及加計法
定遲延利息之判決。
被上訴人則以：上訴人藉客戶亟需貸款心理，要求客戶必須投保
人壽保險以賺取高額佣金，伊於九十二年六月間發函要求上訴人
勿再以為保戶辦理信用貸款方式招攬保險，惟上訴人仍放任所屬
業務員以上開不正當方式招攬保險，致伊與保戶間紛爭不已，嚴
重影響伊商業信譽及形象，違反契約約定，亦與「保險代理人經
紀人公證人管理規則」（下稱「經紀人管理規則」）第二十九條
及「保險業務員管理規則」第二十條第一項第五款規定相背，伊
乃終止契約。兩造契約既經終止，伊自無須給付上訴人報酬及年
終獎金等語，資為抗辯。
原審維持第一審所為上訴人敗訴判決，駁回其上訴，無非以：兩
造曾簽立系爭契約，被上訴人於九十二年十月二十八日對上訴人
表示自同年十一月一日起終止系爭契約等事實，為兩造所不爭。
上訴人已自認利用為保戶辦理信貸服務之機會招攬保險之行為，
其嗣後否認，惟未舉證證明，應認與事實不符，不得撤銷自認。
又依上訴人所招攬之保戶廖憶婷、賴聰明、彭詩晴、李福龍、廖
秀慧、林佩宣及張進立之基本資料、投保事項、被保險人狀況報
告書及保戶電話申訴紀錄單、說明書等資料，均可證明上訴人有
利用為客戶辦理信貸服務時，一併推銷招攬訂立保險契約，證人
賴聰明、林佩宣亦證述上訴人確有利用辦理貸款時推銷招攬保險
之行為。而依經驗法則，金融業者應無要求以投保長年期保費昂
貴之人壽保險為條件之貸款，且依賴聰明、林佩宣之證詞，上訴
人之業務員不僅可向銀行收取佣金，又可藉必須投保人壽保險為
由向被上訴人領取佣金，其行為顯然對貸款又須投保之保戶不利
，被上訴人辯稱上訴人係以不實之言詞誘使客戶購買保險，自屬
可採。被上訴人曾於九十二年六月十二日函上訴人表示自即日起
嚴禁利用信貸名義招攬業務，且「經紀人管理規則」第二十九條
第一項規定：……經紀人……執行業務或招聘人員之廣告及宣傳
，不得有誇大不實、引人錯誤或其他不當之行為；「保險業務員
管理規則」第二十條第一項第五款規定：對要保人、被保險人或
第三人以誇大不實之宣傳、廣告或其他不當之方法為招攬者，所
屬公司應按其情節輕重，予以警告或六個月以上一年以下停止招
攬行為或撤銷其業務員登錄之處分。按所謂保險經紀人，係指基
於被保險人之利益，代向保險人洽訂保險契約，而向承保之保險
業者收取佣金之人，保險法第九條定有明文。上訴人以投保為貸
款條件方式招攬保險契約之行為，使要保人因急需取得貸款而勉
強投保，並於核撥貸款時預先扣除保費，使要保人喪失是否給付
保險費決定之自由，顯以不正當手段強迫、引誘投保，有礙要保
人之締約自由，合於九十二年十二月八日公布之「經紀人管理規
則」第三十六條規定，有違保險經紀人應有之職業道德或社會規
範，且使被上訴人之信譽受損，違反被保險人之利益及居間人據
實報告及妥為媒介之契約義務，依一般社會通念可認為屬於不誠
實或不道德之行為，被上訴人催告後，上訴人仍不為改正，則被
上訴人依系爭契約第十條第三項約定終止契約，自無不合。再者
，系爭契約第四條第一項第三款約定：本合約終止後，乙方（即
上訴人）應享之報酬僅限於附表一所列之佣金率表。足見契約終
止後，上訴人應享之報酬不包括系爭合約後附之附表二所列之續
年度服務津貼、年終獎金及繼續率契約津貼，系爭契約既經於九
十二年十月三十一日終止，年度終了時，兩造已無契約關係，上
訴人請求賠償年終獎金及次年度服務津貼，於法無據，不應准許
等詞，為其判斷之基礎。
按契約當事人得於契約中自行合意契約終止發生之原因。契約當
事人於約定終止權事由發生時，始取得約定之終止權。系爭契約
（附一審卷一二頁至二三頁）第十條第三項約定「乙方（指上訴
人）若以不誠實或不道德的方法招攬業務或增員及從事不實文宣
，有損保險形象足以影響甲方（指被上訴人）營業信譽者，甲方
得逕行通知乙方終止合約」，則被上訴人自應舉證證明已依上開
約定取得約定終止權。查被上訴人所舉證人林佩宣證稱：「我本
來是要跟中央信託局辦理貸款，但中央信託局承辦人員說我信用
不好，必須要辦保險才可貸較高額度」（見一審卷(一)一八七頁至
一九０頁）；賴聰明證稱：保險係配合房貸承辦人員意思云云（
見一審卷(一)一六三頁）。林、賴二人之證詞，似指其等係因承辦
貸款機構要求而參加保險，可否認林、賴二人係經上訴人以不誠
實或不道德方法招攬而參加保險，非無推求餘地。再當事人提出
之私文書若為真正，亦袛能認為有形式的證據力，至其實質的證
據力之有無，即其內容是否足以證明待證事實，自應由事實審法
院曉諭兩造為適當完全之言詞辯論，使得盡其攻擊防禦之能事，
始足以資判斷事實之真偽。被上訴人提出之保戶基本資料、被保
險人狀況報告書及保戶電話申訴紀錄單、說明書等資料，上訴人
已辯稱係被上訴人內部人員自行製作，爭執其內容之真正（見原
審卷一０一頁），原審未詳為調查，逕認上訴人係以投保為貸款
條件方式招攬保險，被上訴人得據為終止系爭契約，而為不利上
訴人之認定，尚嫌率斷。上訴論旨，指摘原判決不當，求予廢棄
，非無理由。
據上論結，本件上訴為有理由。依民事訴訟法第四百七十七條第
一項、第四第七十八條第二項，判決如主文。
中　　華　　民　　國　九十六　年　　八　　月　二十三　日
                      最高法院民事第八庭
                          審判長法官  朱　建　男
                                法官  顏　南　全
                                法官  許　澍　林
                                法官  鄭　傑　夫
                                法官  蘇　清　恭
      本件正本證明與原本無異
                                      書  記  官
中　　華　　民　　國　九十六　年　　九　　月　　五　　日
                                                      ｚ
